【裁判字號】    90,訴,527
【裁判日期】    900704
【裁判案由】    清償借款
【裁判全文】
臺灣臺中地方法院民事判決  九十年度訴字第五二七號
    原      告  甲○○
    訴訟代理人  乙○○
右當事人間請求清償借款事件，本院判決如左：
    主      文
被告應給付原告新台幣伍佰參拾萬元，及自民國八十九年十二月二十二日起至清償日
止，按週年利率百分之五計算之利息。
訴訟費用由被告負擔。
本判決於原告以新台幣壹佰柒拾陸萬元為被告供擔保後，得假執行。
    事      實
甲、原告方面：
一、聲明：除供擔保為假執行宣告之金額外，求為判決如主文所示。
二、陳述：
（一）被告與原告於民國（下同）八十三年間，同為臺中區中小企業銀行（以下簡稱
      臺中企銀）西臺中分行行員，原告擔任外勤工作，被告則負責櫃檯收受存款、
      交付提款及辦理支票收付等業務，因被告與客戶金錢往來週轉之需要：
    １、於同年十一月十日，因其客戶即訴外人許建文須款一百五十二萬餘元，乃向
        原告調借一百五十萬，原告以客戶即訴外人陳麗朱綜合取款條填載一百五十
        萬借給被告。
    ２、於同年十一月十七日，原告復再借款一百五十萬給被告。
    ３、於同年十一月十五、十六、十九日分別調借一百萬元、六十萬元、一百萬元
        ，以客戶陳麗朱託原告保管之「綜合存款取款條」填載後提領現金或轉帳方
        式借與被告。
      綜上所陳，被告計向原告調借五百六十萬元，除已還三十萬元，尚欠原告五百
      三十萬元，爰依借貸之法律關係請求被告返還借款。
（二）對被告抗辯所提之調解書，原告主張其內容上所載之債務，與本件無關，被告
      與訴外人陳麗朱之所以到臺中市西區調解委員會調解系爭一百六十萬元，係因
      被告於八十三年十二月間持其客戶許建文客票二張，面額分別為八十五萬元、
      八十三萬元之埔心鄉農會支票，欲向原告從陳麗朱處貼現，因陳麗朱交付原告
      代其貸放之三五九號綜合存款帳戶額度已滿未予應允，被告一再央求與陳麗朱
      連繫給予貼現，陳麗朱乃從另一「0000000」活期儲蓄存款帳戶提領一
      百六十幾萬元貸與被告，因此筆非陳麗朱授權原告處理之「三五九」號綜合存
      款帳戶內之款項，故由陳麗朱與被告就此筆貼現貸款，始由被告申請上開調委
      會調解，終以一百六十萬元成立調解。又被告抗辯上開借款或皆已還清，或非
      渠所借，原告亦認為渠所言不真實。
三、證據：提出台中台中路郵局第三０一號存證信函影本一件、臺灣高等法院臺中分
          院八十七年度上訴字第一七二八號刑事判決影本一件、臺灣臺中地方法院
          檢察署八十四年度偵字第四八四九號八十四年三月三十日訊問筆錄影本一
          件、臺灣高等法院臺中分院八十七年度上訴字第一七二八號八十七年八月
          十八日調查筆錄影本一件、附帶民事起訴狀影本一紙、戶籍謄本一件、臺
          中區中小企業銀行活期儲蓄存款存款憑條（日期均為八十三年十一月十日
          ）影本三紙、臺中區中小企業銀行活期儲蓄存款存款憑條及傳票影本七紙
          、陳報狀（原告出具）影本一件、答辯狀（被告出具）影本二件、票號Ｆ
          Ａ0000000號及ＦＡ0000000號之支票影本二件為證。
乙、被告方面：
    被告未於最後言詞辯論期日到場，據其前到場所為聲明及陳述如左：
一、聲明：求為判決駁回原告之訴。
二、陳述：
（一）八十三年十一月十日，被告確有向原告借款一百五十萬元，但已清償了，即被
      告曾在八十三年十一月間曾透過原告拿支票二紙（面額合計為一百六十八萬元
      ）向訴外人陳麗朱貼現得款一百六十萬元，而被告即以此一百六十萬元清償前
      開借款及至同年十一月十七日止之利息。
（二）而原告主張八十三年十一月十七日借給被告一百五十萬元部分，被告承認有收
      到此筆款項，惟此係於同日原告與陳昆鑫會商後同意幫助陳昆鑫，由原告借給
      陳昆鑫，與被告無關，被告僅係經手而已。
（三）而原告於八十三年十一月十五、十六、十九日合計交給被告之二百六十萬元，
      亦係由原告借給陳昆鑫，與被告無涉，被告僅係經手。
（四）對原告前開主張被告欠款五百六十萬元中，已還款三十萬元部分，不爭執。
三、證據：提出臺中市西區調解委員會調解書影本二份為證。
丙、本院依職權調閱臺灣高等法院臺中分院八十七年度上訴字第一七二八號偽造文書
    刑事卷宗全卷（含臺灣臺中地方法院檢察署八十四年度偵字第四八四九號、八十
    五年度偵續字第九六號、八十五年度偵續一字第一六號偵查卷宗、本院八十七年
    度訴字第一二五五號刑事卷）。
    理      由
一、按訴狀送達後，原告不得將原訴變更或追加他訴，但減縮應受判決事項之聲明者
    ，不在此限，民事訴訟法第二百五十五條第一項第三款定有明文，本件原告原起
    起訴請求「被告應返還原告新臺幣五百三十萬元，及其中四百六十萬元自八十七
    年八月十九日起至清償日止，其中七十萬元自八十八年七月一日起至清償日止，
    均按年息百分之五計算之利息」（詳參支付命令聲請狀），嗣於九十年三月七日
    本院期日時，更正聲明為「被告應返還原告新臺幣五百三十萬元，及自民國八十
    九年十二月二十二日起至清償日止，按週年利率百分之五計算之利息」，核屬民
    事訴訟法第二百五十五條第一項第三款所定之減縮應受判決事項之聲明，應予准
    許；又本件被告經合法通知，未於最後言詞辯論期日到場，核無民事訴訟法第三
    百八十六條各款所列情形，爰依原告之聲請，由其一造辯論而為判決；均核先敘
    明。
二、本件原告主張：（一）被告於八十三年十一月十日向原告借款一百五十萬（以下
    簡稱系爭甲債務）。（二）而於八十三年十一月十五、十六、十七、十九日，被
    告復分別向原告借款一百萬元、六十萬元、一百五十萬元、一百萬元（以下簡稱
    系爭乙債務），前開甲、乙債務合計為五百六十萬元，但被告僅還三十萬元，尚
    欠原告五百三十萬元未清償，爰依借貸之法律關係請求被告返還借款等語；被告
    則以所借之系爭甲債務已清償，而系爭乙債務乃訴外人陳昆鑫所借並且已為伊拿
    走，並非被告所借，被告僅係經手而已，是原告所提返還借款之訴為無理由等語
    ，資為抗辯。
三、經查：被告曾於八十三年十一月十日向原告借款一百五十萬元，而於八十三年十
    一月十五、十六、十七、十九日，被告分別收受由原告交付之一百萬元、六十萬
    元、一百五十萬元、一百萬元，上開款項合計為五百六十萬元，事後被告有清償
    三十萬元等事實，業據原告提出台中台中路郵局第三０一號存證信函影本一件、
    臺灣高等法院臺中分院八十七年度上訴字第一七二八號刑事判決影本一件、臺灣
    臺中地方法院檢察署八十四年度偵字第四八四九號八十四年三月三十日訊問筆錄
    影本一件、臺灣高等法院臺中分院八十七年度上訴字第一七二八號八十七年八月
    十八日調查筆錄影本一件、臺中區中小企業銀行活期儲蓄存款存款憑條（日期均
    為八十三年十一月十日）影本三紙、臺中區中小企業銀行活期儲蓄存款存款憑條
    及傳票影本七紙為證，復為兩造所不爭執，應堪信為真實。
四、被告雖以前詞置辯，惟查：
（一）被告雖辯稱系爭甲債務，其曾在八十三年十一月間曾透過原告拿支票二紙（面
      額合計為一百六十八萬）元向訴外人陳麗朱貼現得款一百六十萬元，而被告即
      以此一百六十萬元清償前開借款及至同年十一月十七日止之利息云云，並提出
      提出調解書影本二紙為證，查被告曾於八十三年十二月間持其發票人為訴外人
      許建文、面額分別為八十五萬元、八十三萬元、付款人為埔心鄉農會支票二張
      ，透過原告向訴外人陳麗朱貼現，得款一百六十萬元等情，為兩造所不爭執，
      並有其所提出之背面有「許建年」、「許（為被告之背書）」及「陳」之ＦＡ
      0000000號（面額八十五萬元）及ＦＡ0000000號（面額八十三
      萬元）付款人均埔心鄉農會之支票影本二紙附卷可證，堪信為真實。惟被告前
      開所辯其以此款清償前開借款債務一節，則為原告所否認，由前開調解書之內
      容觀之，僅可證明被告與訴外人陳麗朱有債權債務之關係，且被告曾以支票向
      訴外人陳麗朱借得現金一百六十萬元，尚不足證明被告取得該一百六十萬元後
      ，用以清償系爭甲債務，尚難信被告之前開主張確係真實；此外，被告並未提
      出任證據以實其說，則其前開所辯業已清償云云，自與事實不符，尚無可採信
      。茲被告對於有借款之事實既不爭執，且復無法證明就系爭甲債務有何清償之
      事實，則被告對此筆債務，自負有清償之責任。
（二）系爭乙債務確均由被告向原告所借用等情，業據被告於臺灣高等法院臺中分院
      八十七年度上訴字第一七二八號偽造文書案件之偵審過程中自認不諱，就八十
      三年十一月十五、十六、十九日借款二百六十萬元部分，被告於該案之偵查中
      之八十六年四月二十二日具狀陳稱：「又甲○○其客戶陳麗朱之取款條三張（
      八十三年十一月十五日金額壹佰萬元、八十三年十一月十六日金額陸拾萬元、
      八十三年十一月十九日金額壹佰萬元之取款條各壹紙）係甲○○向陳麗朱借來
      轉借予被告」、「（問：二百六十萬元妳還甲○○？）還沒有還」等語（見臺
      灣臺中地方法院檢察署八十五年度偵續一字第一六號偵查卷第二十三頁、第七
      十八頁），而經起訴後被告仍為相同之陳述（見本院八十七年度訴字第一二五
      五號刑事卷第十九頁、臺灣高等法院臺中分院八十七年度上訴字第一七二八號
      刑事卷第三十九頁背面）。就八十三年十一月十七日借款一百五十萬元部分，
      被告於該案偵查中之八十六年四月二十二日具狀陳稱：「甲○○除借予被告上
      開三張取款條外，另借予被告其向陳麗朱借來之八十三年十一月十七日金額壹
      佰伍拾萬元」、「甲○○亦承認與被告的債務伍佰參拾萬，皆係純粹的債權債
      務問題」等語（見臺灣臺中地方法院檢察署八十五年度偵續一字第一六號偵查
      卷第二十三頁、第二十四頁），有原告提出陳報狀（原告出具）影本一件、答
      辯狀（被告出具）影本二件在卷可稽，復經本院依職權調閱臺灣高等法院臺中
      分院八十七年度上訴字第一七二八號偽造文書刑事卷宗全卷（含臺灣臺中地方
      法院檢察署八十四年度偵字第四八四九號、八十五年度偵續字第九六號、八十
      五年度偵續一字第一六號偵查卷宗、本院八十七年度訴字第一二五五號刑事卷
      ）核對無誤，足見原告主張前開系爭乙債務確均由被告向原告所借用，且尚未
      清償等語，確屬真實，堪以採信，被告辯稱此部分係訴外人陳昆鑫向原告所借
      ，未舉證以實其說，復與其在刑案中所為之陳述相左，自非實情，並無可採。
      故而，被告就此二百六十萬元之借款債務，有清償之義務，要無疑義。
五、按借用人應於約定期限內，返還與借用物種類、品質、數量相同之物，未定返還
    期限者，借用人得隨時返還，貸與人亦得定一個月以上之相當期限，催告返還。
    民法第四百七十八條定有明文。又民法第四百七十八條規定：消費借貸未定返還
    期限者，借用人得隨時返還，貸與人亦得定一個月以上之相當期限催告返還。所
    謂貸與人得定一個月以上之相當期限催告返還，非謂貸與人之催告必須定有期限
    ，祇須貸與人有催告之事實，而催告後已逾一個月以上相當期限者，即認借用人
    有返還借用物之義務（最高法院七十三年臺抗字第四一三號著有判例參照）。本
    件兩造之消費借貸契約，並未定返還期限，而原告於八十八年六月三十日即已發
    函催告被告返還等情，有原告提出台中台中路郵局第三０一號存證信函影本一件
    在卷可稽，該項催告距原告起訴請求逾一年有餘，堪認其催告之期限顯屬相當，
    即可認被告於原告提起本件訴訟時，已有返還之義務。從而，原告本於消費借貸
    之法律關係，訴請被告給付原告五百三十萬元，及自八十九年十二月二十二日（
    即支付命令送達翌日）起至清償日止，按週年利率百分之五計算之利息，於法洵
    屬有據，為有理由，應予准許。
六、原告陳明願供擔保，聲請宣告假執行，經核並無不合，爰酌定相當擔保金額准許
    之。
七、本件事證已臻明確，兩造其餘攻擊防禦方法，經審酌結果，對於判決之結論均不
    生影響，爰不一一贅述，附此敘明。
八、據上論結，本件原告之訴為有理由，依民事訴訟法第七十八條、第三百九十條第
    二項，判決如主文。
中      華      民      國    九十      年      七      月      四      日
~B臺灣臺中地方法院民事第四庭
~B    法  官  李國增
右為正本係照原本作成。
如不服本判決，應於判決送達後二十日內，向本院提出上訴狀。
中      華      民      國    九十      年      七      月      四      日
~B    書記官


司法院資訊處製作；財團法人民間司法改革基金會備份。
